臺灣高等法院臺南分院民事判決
109年度上更一字第5號
上  訴  人  鄭士益即鄭品洋
訴訟代理人  莊志剛律師
被  上訴人  遠東國際商業銀行股份有限公司
法定代理人  侯金英  
訴訟代理人  許家偉律師
被  上訴人  洪阿梅  
訴訟代理人  林志雄律師
上列當事人間請求分配表異議之訴等事件，上訴人對於中華民國
106年6月29日臺灣臺南地方法院第一審判決（106年度訴字第238
號）提起上訴，經最高法院第一次發回更審，本院於109年11月1
7日言詞辯論終結，判決如下：
    主  文
原判決關於駁回上訴人後開第二項之訴及訴訟費用之裁判均廢棄
。
被上訴人遠東國際商業銀行股份有限公司與被上訴人洪阿梅於民
國一○三年三月十九日所成立之保證債權行為，應予撤銷。
其餘上訴駁回。
第一、二審及發回前第三審訴訟費用由兩造各負擔二分之一。
    事實及理由
一、上訴人起訴主張：伊於民國（下同）102年11月20日遭被上
    訴人洪阿梅騎乘重型機車碰撞倒地受傷（下稱系爭車禍），
    經原法院於104年9月8日以103年度重訴字第285號（下稱第2
    85號）判決被上訴人洪阿梅應賠償伊新臺幣（下同）1,283
    萬9,800元本息確定。惟被上訴人洪阿梅竟於103年3月19日
    為其配偶施聖彰向被上訴人遠東國際商業銀行股份有限公司
    （下稱遠東銀行）借款320萬元（下稱系爭借款）之債務為
    保證，並於翌日提供所有坐落臺南市○區○○段000000○000000
    地號土地（下稱系爭土地），及其上同段0000建號即門牌號
    碼臺南市○區○○路000巷0號房屋（下稱系爭房屋，並與系爭
    土地合稱系爭不動產），設定最高限額385萬元之抵押權（
    下稱系爭抵押權），該保證及抵押權設定之行為，有害於伊
    之債權。詎遠東銀行嗣向原法院聲請拍賣系爭不動產，經原
    法院以104年度司執字第77078號民事執行事件（下稱系爭執
    行事件）執行，並於106年1月5日作成分配表（下稱系爭分
    配表），將上開抵押借款債權列入分配次序4 「執行費」、
    次序6「程序費用」、次序7「第1順位抵押權」、次序8「第
    1順位抵押權」，分別受分配1萬2,550元、2,000元、217萬9
    ,347元、74萬2,425元，致伊併案執行之債權高達1,097萬7,
    531元無法受償。伊自得依民法第244條第1項及強制執行法
    第41條規定，請求撤銷被上訴人間上開保證及系爭抵押權設
    定登記之行為；系爭分配表上開次序4、6、7、8被上訴人遠
    東銀行受分配額均予剔除，應改分配予伊。伊係於收受系爭
    分配表後，聲請閱卷時始知被上訴人間之保證及設定抵押權
    登記行為有害及伊債權，是起訴時尚未罹於除斥期間。又施
    聖彰目前尚有臺南市○○區○○段00地號土地（面積：1,411.93
    平方公尺、權利範圍4分之3），公告現值總價值為667萬1,3
    69元，未設定任何負擔，保證人即被上訴人洪阿梅自得拒絕
    清償，被上訴人遠東銀行亦不得逕向保證人請求代償，因被
    上訴人洪阿梅怠於行使其先訴抗辯權之權利，上訴人為被上
    訴人洪阿梅之債權人，於本件訴訟中，自得代位被上訴人洪
    阿梅行使先訴抗辯權，是原審駁回伊之請求，顯有違誤，為
    此提起上訴，並聲明：㈠原判決廢棄。㈡被上訴人間於103年3
    月19日所成立之保證債權行為，應予撤銷。㈢被上訴人遠東
    銀行就被上訴人洪阿梅所有系爭不動產於103年3月19日臺南
    地政事務所臺南土字第032860號收件，於103年3月20日設定
    登記最高限額385萬元抵押權之物權行為，應予撤銷。㈣原法
    院系爭執行事件，於106年1月5日所製作之系爭分配表，其
    中次序4「執行費」分配1萬2,550元、次序6「程序費用」分
    配2,000元、次序7「第一順位抵押權」分配217萬9,347元、
    次序8「第一順位抵押權」分配74萬2,425元予被上訴人遠東
    銀行部分，應予剔除，不得列入分配，應改分配予上訴人。
二、被上訴人遠東銀行則以：洪阿梅前為施聖彰向訴外人陽信商
    業銀行○○分行（下稱陽信銀行○○分行）之借款為連帶保證，
    亦以系爭不動產設定抵押權為擔保，伊以系爭借款代償該抵
    押債務150萬2,179元，塗銷該抵押權，使洪阿梅之物上擔保
    等責任併同免除，確有對價關係，應屬有償行為。另被上訴
    人洪阿梅所為之保證行為，因得行使先訴抗辯權，於主債務
    人施聖彰非無資力之情形，難認有害於上訴人之債權，自不
    得請求撤銷。再上訴人對於被上訴人洪阿梅之侵權行為損害
    賠償債權係於保證契約及系爭抵押權設定後始確立，自不得
    以該嗣後始發生之侵權行為債權對抗先前既已存在之最高限
    額抵押權。另被上訴人於103年5月28日對被上訴人洪阿梅聲
    請假扣押而調閱系爭不動產登記謄本時，已知悉系爭抵押權
    之設定，而其債權額確定為1,283萬9,800元之時為104年10
    月12日，其於104年12月11日自執行法院受領系爭不動產之
    鑑價報告書，即知悉系爭不動產之鑑估價格約為570萬餘元
    ，縱以該價格拍定後全額分配予上訴人，仍顯不足清償其債
    權，是應認上訴人至遲於104年12月11日即知被上訴人洪阿
    梅有害及債權之行為，則其遲至106年2月10日始提起本件訴
    訟，已逾法定1年除斥期間，自不得請求撤銷。又抵押權人
    就抵押物進行強制執行，並無先訴抗辯權之適用，上訴人據
    此主張剔除被上訴人於系爭分配表中所受分配之金額，為無
    理由云云，資為抗辯。並答辯聲明：上訴駁回。
三、被上訴人洪阿梅則以：上訴人之撤銷權已逾1年之除斥期間
    而消滅，又被上訴人遠東銀行以系爭借款代償施聖彰於陽信
    銀行○○分行之抵押債務l50萬2,179元並塗銷上開前順位抵押
    權，使伊就該抵押債務之物上擔保及清償責任併同免除，乃
    當初伊提供系爭不動產供擔保之對價，是伊提供系爭不動產
    予被上訴人遠東銀行設定抵押之物權行為，屬有償行為。原
    審駁回上訴人之請求，並無不當云云，資為抗辯。並答辯聲
    明：上訴駁回。
四、兩造不爭執之事實：（本院卷第349-351頁）
  ㈠被上訴人洪阿梅於102年11月20日因過失重傷上訴人，經本院
    於104年2月4日以103年度交上易字第708號刑事判決過失致
    重傷罪，處有期徒刑7月確定在案；另原法院以103年度重訴
    字第285 號民事判決，判命被上訴人洪阿梅應給付上訴人1,
    283萬9,800元及法定遲延利息，該判決並於104年10月12日
    確定在案。（原審卷第12-27頁）
  ㈡被上訴人洪阿梅於103年3月19日同意擔任其配偶施聖彰向被
    上訴人遠東銀行借款320萬元之保證人，並以其所有系爭不
    動產為擔保品，以被上訴人遠東銀行為權利人，設定最高限
    額385萬元抵押權，並於103年3月20日完成登記（臺南地政
    事務所103年3月19日收件，收件字號：臺南土字第032860號
    ）（即系爭抵押權）。（原審卷第33-43、61-66頁、本院上
    字卷第157-171頁）
  ㈢系爭不動產原設定360萬元之最高限額抵押權予陽信銀行○○分
    行，用以擔保陽信銀行對於施聖彰之債務，截至103年3月25
    日止尚有本息等共150萬2,179元未償（原審卷第72-75 頁）
    ，前開債務於103年3月25日經被上訴人遠東銀行撥款代為清
    償完畢。前開抵押權於103年3月27日因清償而塗銷登記。（
    原審卷第90-115頁、第121-123頁）
  ㈣系爭不動產於103年5月28日經上訴人聲請假扣押執行。（原
    審卷第116、139頁）
  ㈤被上訴人遠東銀行以施聖彰積欠其205萬5,223元、87萬4,687
    元債務逾期未清償，被上訴人洪阿梅為其一般保證人，向原
    法院聲請核發支付命令，並經原法院於104年6月1日核發104
    年度司促字第11995號支付命令，令施聖彰應給付被上訴人
    遠東銀行205萬5,223元、87萬4,687元及約定遲延利息、違
    約金，如被上訴人遠東銀行對施聖彰之強制執行無效果時，
    由被上訴人洪阿梅給付之，該支付命令於104年7月4日確定
    。
  ㈥被上訴人遠東銀行於104年8月21日持原法院104年度司促字第
    11995號支付命令暨確定證明書及104年度司拍字第146號拍
    賣抵押物裁定暨確定證明書，向原法院對施聖彰及被上訴人
    洪阿梅聲請強制執行，經原法院以104年度司執字第77078 
    號受理，拍賣施聖彰所有股票受償20萬1,077元後，又於105
    年10月25日將被上訴人洪阿梅所有之系爭不動產以722萬6,0
    00元拍定，受償293萬6,322元。
  ㈦上訴人於104年12月14日執原法院104年度重訴字第285號民事
    判決，向原法院對被上訴人洪阿梅聲請強制執行拍賣系爭不
    動產，經原法院以104年度司執字第113015號受理後，併入1
    04年度司執字第77078號執行程序辦理（下稱系爭執行程序
    ），執行結果受償332萬4,599元。
  ㈧原法院就上開拍賣所得於106年1月5日作成分配表（下稱系爭
    分配表），並定於106年2月10日下午3時實施分配，被上訴
    人遠東銀行為第一順位抵押權人，優先受償「次序4」執行
    費1萬2,550元、「次序6」程序費用2,000 元、「次序7 」
    第一順位抵押權217萬9,347元、「次序8」第一順位抵押權7
    4萬2,425元，無不足額。上訴人受償「次序9」損害賠償普
    通債權322萬1,881元，不足額為1,097萬7,531元。（本院上
    字卷第229-235頁）
  ㈨上訴人於106年1月11日收受通知後，於106年1月25日具狀聲
    明異議，主張剔除被上訴人遠東銀行債權，原法院執行處在
    同年2月2日發文諭知上訴人在分配期日起10日內提起異議之
    訴，上訴人於同年月7日收受該函文，同年月10日提起本件
    分配表異議之訴，再於同年月14日向原法院民事執行處陳報
    本件起訴證明。（原審卷第32頁、本院上字卷第237頁）
  ㈩系爭不動產經系爭執行程序拍定後，拍定人已於105年11月10
    日辦理所有權移轉登記完畢，系爭抵押權業已塗銷。（原審
    卷第58-60 、125-127頁）
五、兩造之爭點：
  ㈠上訴人依民法第244條第1項之規定，請求將被上訴人間之保
    證行為及系爭抵押權設定之物權行為予以撤銷，有無理由？
    上開撤銷權是否已逾法定除斥期間？
  ㈡上訴人代位被上訴人洪阿梅主張先訴抗辯權，有無理由？有
    無民事訴訟法第447條之適用？
  ㈢上訴人主張系爭分配表中關於被上訴人遠東銀行所得分配即
    「次序4」執行費1萬2,550元、「次序6」程序費用2,000 元
    、「次序7」第一順位抵押權217萬9,347元、「次序8」第一
    順位抵押權74萬2,425元，應予剔除，有無理由？
六、得心證之理由：
  ㈠上訴人依民法第244條第1項之規定，請求將被上訴人間之保
    證行為及系爭抵押權設定之物權行為予以撤銷，有無理由？
    上開撤銷權是否已逾法定除斥期間？
　⒈按債務人所為之無償行為，有害及債權者，債權人得聲請法
    院撤銷之。又前條撤銷權，自債權人知有撤銷原因時起，一
    年間不行使，或自行為時起，經過十年而消滅。民法第244
    條第1項、第245條分別定有明文。至上述一年之期間，須自
    債權人知有撤銷原因，始能起算。所謂知有撤銷原因，係指
    知悉構成行使撤銷權要件之各事由而言，在無償行為，應自
    債權人知有害及債權之事實時起算。
  ⒉本件上訴人主張伊於收受分配表，即於106年1月23日聲請閱
    卷，始發現被上訴人洪阿梅於103年3月20日為其配偶施聖彰
    向被上訴人遠東銀行為保證，及設定系爭抵押權，有害及伊
    之債權，故其起訴未逾民法第245條之法定除斥期間等語，
    然為被上訴人所否認，辯稱：上訴人於103年5月28日聲請假
    扣押執行系爭不動產，而調閱系爭不動產謄本時，即已知悉
    被上訴人洪阿梅已設定系爭抵押權，且執行法院已於104年1
    2月11日送達系爭不動產之鑑價報告予上訴人，上訴人已得
    知其對被上訴人洪阿梅之債權額遠高於系爭不動產之價值兩
    倍有餘，又上訴人至遲於104年12月17日具狀聲請併案執行
    時，已確知被上訴人遠東銀行之債權並非完全不存在，是無
    待於系爭分配表之製作，即得綜合上開已知之事實，確知有
    撤銷原因，上訴人之撤銷權已罹於除斥期間而消滅云云。經
    查：
　①上訴人於103年5月間對被上訴人洪阿梅聲請假扣押裁定及於1
    03年5月28日就系爭不動產聲請為假扣押強制執行時，業已
    提出同年4月16日、同年5月26日列印、其上記載系爭最高限
    額抵押權之系爭土地、建物登記謄本（原審卷第139頁、本
    院上字卷第155-173頁），是上訴人於當時即已得知系爭不
    動產設定有系爭最高限額抵押權。
　②而本院103年度交上易字第708號刑事判決乃記載「被告（即
    被上訴人洪阿梅）上訴意旨稱：向遠東銀行僅貸款320萬元
    ，其中150萬元還陽信銀行，105萬元還親友，20萬元是公公
    中風需花用」等語，而前開刑事判決已於104年2月9日送達
    上訴人（見系爭刑案本院103年度交上易字第708號卷第72頁
    送達證書）。嗣系爭不動產於104年8月21日，經被上訴人遠
    東銀行聲請強制執行（即系爭執行事件），上訴人並於104
    年12月14日執原法院104年度重訴字第285號民事確定判決，
    向原法院對被上訴人洪阿梅聲請強制執行拍賣系爭不動產，
    經原法院以104年度司執字第113015號受理後，併入104年度
    司執字第77078 號執行程序辦理，上訴人並於104年12月21
    日接獲執行法院之執行通知（附於104年度司執字第77078號
    卷㈠之送達證書可按），是上訴人於當時即可得知系爭抵押
    權確有被擔保債權存在，並經被上訴人遠東銀行聲請強制執
    行之事實。
　③而觀之系爭執行卷宗，於系爭不動產拍定前，雖無上訴人聲
    請閱卷之記錄，難認上訴人於拍定前，確已知悉被上訴人遠
    東銀行之實際債權額，然執行法院委請漢牧建築師事務所就
    系爭不動產鑑價後，已於104年12月9日檢送系爭不動產之鑑
    價報告予上訴人（上訴人當時為假扣押債權人）、被上訴人
    表示意見，經上訴人於104年12月11日收受，有民事執行處
    函、鑑價報告書及送達回證附於系爭執行卷內可稽，依該次
    鑑價報告所示，系爭不動產估計之價值為570萬6,390元，雖
    最高限額抵押權之實際債權金額與不動產登記謄本所載本金
    最高限額非恆一致，且不動產未必以底價拍定成交，然上訴
    人對被上訴人洪阿梅之債權額高達1,283萬9,800元及自103
    年9月20日起按年息5％之計算之利息，乃系爭不動產鑑定價
    格之2.25倍有餘，縱將系爭不動產之拍賣價金全數供上訴人
    受償，顯可預見上訴人之債權完全無法足額受償，遑論因系
    爭抵押權債權之存在，更使上訴人之債權無法獲得滿足，得
    受償之金額更低，是上訴人縱不知被上訴人遠東銀行之實際
    債權額，亦可知悉其對被上訴人洪阿梅之債權，因系爭抵押
    權之設定，將減少其受償金額，是被上訴人遠東銀行主張上
    訴人至遲於104年12月11日即已知被上訴人洪阿梅設定系爭
    抵押權之物權行為，有害及債權，應為可採。揆諸前開說明
    ，上訴人就系爭抵押權設定物權行為之撤銷權應自104年12
    月11日起算，則其於106年2月10日提起本件訴訟，請求撤銷
    系爭抵押權設定之物權行為時，已逾1年之法定除斥期間，
    應堪認定。是上訴人依據民法第244條第1項規定，請求撤銷
    被上訴人間系爭抵押權設定之物權行為，即屬無據，不應准
    許。
　⒊惟觀之系爭執行卷宗，於系爭不動產拍定前，並無上訴人聲
    請閱卷之記錄，上訴人係於收受系爭分配表後，委請律師於
    106年1月23日聲請閱卷，始知悉被上訴人洪阿梅有於103年3
    月19日同意擔任其配偶施聖彰向被上訴人遠東銀行借款320
    萬元之保證人，是應認上訴人就系爭保證債權行為之撤銷權
    ，應自106年1月23日起算，則其於106年2月10日提起本件訴
    訟，請求撤銷前開保證行為時，尚未逾1年之除斥期間，堪
    以認定。
　⒋按民法第244條第1、2項所稱之無償或有償行為，係以債務人
    與第三人間之行為有無互為對價關係之給付為其區別標準（
    最高法院101年度台上字第498號民事裁判參照）。所謂無償
    行為，係指當事人一方為財產上給付而他方無須付與任何對
    價之法律行為而言。而被上訴人洪阿梅與遠東銀行間所訂之
    保證契約，乃保證人擔保借款人對銀行債務之清償責任，銀
    行對保證人並不負任何義務，保證人亦無從因保證契約自銀
    行獲取報償，其性質上屬單務、無償契約，並不具交易之對
    價關係，是被上訴人洪阿梅與遠東銀行間之系爭保證行為，
    應屬無償行為，堪以認定。被上訴人遠東銀行雖抗辯上訴人
    對於被上訴人洪阿梅之系爭侵權行為損害賠償債權成立於系
    爭保證行為之後，且保證人得行使先訴抗辯權，主債務人施
    聖彰亦非無資力，故系爭保證行為並未有害於上訴人之債權
    云云，然上訴人係於102年11月20日與被上訴人洪阿梅騎乘
    之重型機車發生碰撞，倒地受傷而受有損害，當時上訴人之
    侵權行為損害賠償請求權業已發生，僅損害額尚未確定而已
    ，是被上訴人抗辯於系爭保證行為成立時，上訴人對於被上
    訴人洪阿梅之債權尚未成立云云，自不可採。又先訴抗辯權
    之性質為一種延期之抗辯，僅能暫時的拒絕清償，而不能否
    認債權人之權利，可得拋棄並因法定事由之發生而消滅，且
    是否行使先訴抗辯權乃繫於保證人之意願，若保證人不行使
    先訴抗辯權，債權人仍得就保證人之財產求償，又本件被上
    訴人遠東銀行就保證人即被上訴人洪阿梅所有系爭不動產聲
    請強制執行之結果，確實有害於上訴人債權之受償，是被上
    訴人抗辯上訴人不得對保證行為行使撤銷權云云，亦難憑採
    。從而，上訴人主張依民法第244條第1項規定，請求撤銷被
    上訴人間於103年3月19日所成立之保證債權行為，自屬有據
    ，應予准許。
  ㈡上訴人代位被上訴人洪阿梅主張先訴抗辯權，有無理由？有
    無民事訴訟法第447條之適用？　　
    上訴人既得依民法第244條第1項規定，撤銷被上訴人間於10
    3年3月19日所成立之保證債權行為，即無代位被上訴人洪阿
    梅行使保證人先訴抗辯權之必要。而被上訴人遠東銀行除以
    原法院104年度司促字第11995號確定支付命令為執行名義外
    ，另以抵押權人之地位，以原法院104年度司拍字第146號拍
    賣抵押物確定裁定為執行名義，進行強制執行。被上訴人洪
    阿梅為抵押物之提供人，依民法第873條規定，抵押權人於
    債權已屆清償期而未受清償者，即得聲請法院拍賣抵押物，
    就其賣得價金求償，自無先訴抗辯權適用之餘地。而上訴人
    依民法第244條第1項規定請求撤銷被上訴人間系爭抵押權設
    定之物權行為，為無理由，已如前述，則上訴人主張代位被
    上訴人洪阿梅對抵押權人即被上訴人遠東銀行行使先訴抗辯
    權，請求剔除被上訴人遠東銀行於系爭分配表中所受分配之
    金額，自屬無據，不應准許。
七、綜上所述，上訴人主張依民法第244條第1項規定請求撤銷被
    上訴人二人間於103年3月19日所成立之保證債權行為，為有
    理由，應予准許，逾此部分之請求，則屬無據，應予駁回。
    從而原審就上開應准許部分，為上訴人敗訴之判決，尚有未
    洽，上訴論旨指摘原判決此部分不當，求予廢棄改判，為有
    理由，爰由本院廢棄改判如主文第二項所示。至於上訴人之
    請求不應准許部分，原審為上訴人敗訴之判決，經核並無不
    合，上訴意旨指摘原判決此部分不當，求予廢棄改判，為無
    理由，應駁回此部分之上訴。
八、本件事證已臻明確，兩造其餘之攻擊或防禦方法及所用之證
    據，經本院斟酌後，認為均不足以影響本判決之結果，爰不
    逐一論列，附此敘明。
九、據上論結，本件上訴為一部有理由、一部無理由，依民事訴
    訟法第450條、第449條第1項、第79條、第85條第1項前段，
    判決如主文。
中　　華　　民　　國　　109 　年　　12　　月　　8 　　日
                  民事第四庭    審判長法  官  翁金緞

                                      法  官  黃義成

                                      法  官  藍雅清
上為正本係照原本作成。
如不服本判決，應於收受送達後20日內向本院提出上訴書狀，其
未表明上訴理由者，應於提出上訴後20日內向本院補提出理由書
狀（均須按他造當事人之人數附繕本）上訴時應提出委任律師或
具有律師資格之人之委任狀；委任有律師資格者，另應附具律師
資格證書及釋明委任人與受任人有民事訴訟法第466條之1第1項
但書或第2項（詳附註）所定關係之釋明文書影本。如委任律師
提起上訴，發回更審後為訴之變更（追加、擴張）部分應一併繳
納上訴裁判費。
中　　華　　民　　國　　109 　年　　12　　月　　8 　　日

                                      書記官  陳筱婷
【附註】
民事訴訟法第466條之1：
⑴對於第二審判決上訴，上訴人應委任律師為訴訟代理人。但上
  訴人或其法定代理人具有律師資格者，不在此限。
⑵上訴人之配偶、三親等內之血親、二親等內之姻親，或上訴人
  為法人、中央或地方機關時，其所屬專任人員具有律師資格並
  經法院認為適當者，亦得為第三審訴訟代理人。
民事訴訟法第466條之2第1項：
上訴人無資力委任訴訟代理人者，得依訴訟救助之規定，聲請第
三審法院為之選任律師為其訴訟代理人。